【裁判字號】    97,消債抗,106
【裁判日期】    971006
【裁判案由】    更生事件
【裁判全文】
臺灣臺北地方法院民事裁定           97年度消債抗字第106號
抗  告  人  甲○○○
代  理  人  吳茂榕律師
上列抗告人因消費者債務清理事件聲請更生，對於中華民國97年
8月29日本院97年度消債更字第592號裁定提起抗告，本院裁定如
下：
    主  文
抗告駁回。
抗告程序費用新臺幣壹仟元由抗告人負擔。
    理  由
一、抗告意旨略以：其係從事家事幫傭工作，幫人打掃家裡，雖
    偶有收入，每次打掃約可獲取新臺幣（下同）500 元之酬勞
    ，誠屬微薄，且抗告人並非經常性可獲得工作機會，實無法
    計算出收入之數額，亦無法證明收入來源，更難於財產及收
    入狀況報告書加以筆墨說明，故於財產及收入狀況報告書記
    載無收入，實非得已。其從事家事幫傭工作偶有收入，加上
    子女提供之生活費，勉強可按協商方案所定條件履行，然於
    今年1 月起，因國內景氣不佳，抗告人根本就沒機會從事家
    事幫傭工作以獲取工資，在沒有收入的情形下，勉強撐到今
    年3 月終於無力清償，此即失業與毀諾之關聯性，失業期間
    係由女兒羅筱雲負擔抗告人之生活必要費用，抗告人並未前
    往公立就業服務機構申請失業認定證明，亦無領取失業給付
    或其他補助，自無法提出公立就業服務機構申請之失業認定
    證明。是以抗告人對於不可歸責於己之事由致無法履行協商
    債務顯有重大困難等語。並聲明：原裁定廢棄。
二、按債務人與金融機構協商成立者，不得聲請更生或清算。但
    因不可歸責於己之事由，致履行顯有重大困難者，不在此限
    。本條例施行前，債務人依金融主管機關協調成立之中華民
    國銀行公會會員，辦理消費金融案件無擔保債務協商機制與
    金融機構成立之協商，準用前項之規定。消費者債務清理條
    例（下稱債清條例）第151條第5 項、第6項分別定有明文。
    又聲請更生或清算不合程式或不備其他要件者，法院應以裁
    定駁回之，但其情形可以補正者，法院應定期間先命補正，
    復為同條例第8 條所明定。據此，按依債務人與金融機構協
    商成立者，除非因不可歸責於己之事由，致履行顯有重大困
    難，否則不得聲請更生或清算，債清條例第151條第5項規定
    意旨甚明。是債務清償方案成立後，應由債務人按其條件履
    行，僅於其後發生情事變更，在清償期間收入或收益不如預
    期，致該方案履行困難甚或履行不能，且因不可歸責於己之
    事由所致，始能聲請更生或清算。此項規定旨在避免債務人
    任意毀諾已成立之協商，濫用更生或清算之裁判上債務清理
    程序，蓋以債務清償方案係經當事人行使程序選擇權所為之
    債務清理契約，債務人應受該成立之協議所拘束。債務人既
    已與金融機構協商成立，如認該協商方案履行有其他不適當
    情形，自仍應再循協商途徑謀求解決。又，債務人於法院裁
    准消費者債務清理程序開啟前，基於謀求自身經濟生活更生
    之目的，當以積極誠實之態度，配合法院進行各項程序。法
    院雖依本條例第10條之規定，有依職權調查必要之事實及證
    據之責，然基於債務人對自身財務、信用、工作之狀況，本
    應知之最詳之理，且按同條例第44條、第82條及第46條第 3
    款之意旨，債務人苟怠於配合調查，或有不實陳述之情形，
    法院得駁回債務人聲請之作法，在在證明本條例藉由債務人
    恪遵協力義務之方式，以示債務人確有債務清理之誠意。
三、經查：抗告人主張曾於95年間依照中華民國銀行公會會員辦
    理消費者金融案件無擔保債務協商機制與金融機構成立協商
    ，惟因失業有不可歸責於己致履行顯有困難之重大事由至97
    年3 月終於無力清償，以致毀諾，其主張其係從事家事幫傭
    工作，偶有收入，每次打掃約可獲取500 元之酬勞，惟並非
    經常性可獲得工作機會，故無法計算出收入之數額，亦無法
    證明收入來源，故於財產及收入狀況報告書記載無收入，實
    非得已。然依債清條例第151條第5項規定，債務清償方案成
    立後，應由債務人按其條件履行，僅於其後發生情事變更，
    在清償期間收入或收益不如預期，致該方案履行困難甚或履
    行不能，且因不可歸責於己之事由所致，始能聲請更生或清
    算。而依聲請人所提之聲請前2 年內收入說明書內容為「無
    」，則聲請人係於97年7月29日向本院聲請更生，往前推2年
    ，應為95年7月左右，然抗告人主張，其係於97年3月無力清
    償而毀諾，於95年協商成立至97年2 月間仍有清償，然依抗
    告人所提之財產及收入狀況說明書，其皆無財產，亦無收入
    ，則其於協商成立至毀諾時期係如何清償？而依抗告人所言
    ，係由從事家事幫傭工作加子女提供之生活費勉強履行，則
    表示亦有工作收入，則工作收入為何？是否與毀諾時期有所
    差距？是否真如抗告人所言其於成立協商時尚有工作收入，
    而於今年97年1 月起因國內景氣不佳，其無機會從事家事幫
    傭工作即無工作收入？依抗告人所述內容與卷存之證明文件
    ，無法判別，致本院無法判斷其財務狀況確否構成「失業而
    無力清償」，聲請人難謂就本案之解明已善盡協力義務。從
    而，本院認抗告人應無不可歸責致履行顯有重大困難之事由
    發生。又抗告人對己身清償能力及財務狀況，應知之甚詳，
    在本院已命其就「不可歸責致履行顯有重大困難之原因」及
    「財務狀況」據實報告之前提下，仍為如此陳明，核與「不
    可歸責於己之事由致履行顯有重大困難」之要件不符。
四、綜上所述，抗告人並未能舉證證明其於協商成立後有何經濟
    重大變更且不可歸責於抗告人之事由，致履行協商顯有重大
    困難之情事，則抗告人毀諾而未履行上開協商條件，並提起
    更生之聲請，自與上開法文之規定不相符合，從而原審裁定
    駁回抗告人更生之聲請，核無違誤，抗告意旨猶執前詞，指
    摘原裁定不當，求予廢棄另為裁定，為無理由，應予駁回。
五、結論：本件抗告為無理由，爰依消費者債務清理條例第11條
    第2項、第15條，民事訴訟法第495條之1第1項、第449條第1
    項、第95條、第78條，裁定如主文。
中    華    民    國    97    年    10    月    6     日
              民事第四庭    審判長法  官  周祖民
                                  法  官  賴武志
                                  法  官  余明賢
上為正本係照原本作成
本裁定不得抗告
中    華    民    國    97    年    10    月    6     日
                                  書記官  楊勝欽


司法院資訊處製作；財團法人民間司法改革基金會備份。
